最高法院刑事判決　　　　　　九十四年度台上字第三六六九號
　　上　訴　人　甲○○
　　　　　　　　　　　　號4樓.
　　選任辯護人　陳明暉律師
上列上訴人因強盜案件，不服台灣高等法院中華民國九十三年十
一月二十四日第二審更審判決（九十三年度上更(一)字第五三二號
；起訴案號：台灣基隆地方法院檢察署八十九年度偵字第九一五
號），提起上訴，本院判決如下：
    主  文
原判決關於甲○○部分撤銷，發回台灣高等法院。
    理  由
本件原判決認定上訴人甲○○與廖翊中（已判處罪刑確定）基於
共同意圖為自己不法所有之強盜犯意，於民國八十八年十一月十
九日，冒用「林志龍」名義，購買0000000000號行動
電話預付卡後，由上訴人於同日上午十時許，撥打000000
0000號行動電話與陳如意、柯秋淨聯絡，佯稱欲以一九九六
年份之ＢＭＷ自用小客車借款新台幣（下同）十八萬元，邀陳如
意、柯秋淨至台北縣中和市○○路二十五巷十六號四樓商談。陳
如意、柯秋淨不疑有詐，於同日中午十二時四十四分左右，駕駛
自用小客車至台北縣中和市○○路二十五巷內，由陳如意持00
00000000號行動電話，撥打0000000000號行
動電話與上訴人聯絡，約一分鐘後，上訴人與廖翊中戴棒球帽迎
面而來，廖翊中手持可供為兇器使用、非槍砲彈藥刀械管制條例
管制之未具殺傷力之玩具手槍一把，喝令陳如意不要動，並冒稱
其係刑警，命令陳如意面向牆壁站好，陳如意要求查看刑警證件
，廖翊中即喝令陳如意「不要叫，否則就揍你」等語，並命令陳
如意面壁時不准回頭看，上訴人則另持可供為兇器使用、非槍砲
彈藥刀械管制條例管制之未具殺傷力之玩具手槍一把，亦冒稱刑
警，打開右前座車門喝令柯秋淨下車，並命柯秋淨將皮包交出，
柯秋淨不從，上訴人即以玩具手槍指向柯秋淨，喝令其面壁而立
不准回頭看，其間陳如意試圖回頭辨認，上訴人與廖翊中即脅迫
陳如意稱「再看就開槍」。上訴人與廖翊中共同以上揭脅迫方式
，致使陳如意、柯秋淨不能抗拒，由上訴人強劫陳如意所有之皮
包一個（內有現金約三萬元及身分證、駕駛執照等財物），另強
劫柯秋淨所有側背於肩上之女用皮包一個（內有現金二十八萬元
、0000000000號行動電話一支【摩托羅拉廠牌Ｖ三六
八八型鐵灰色行動電話】、身分證、信用卡、提款卡等財物）。
上訴人與廖翊中得手後，一同騎乘機車逃逸，並將上開未具殺傷
力之玩具手槍二把丟棄於大漢橋下。盜匪所得現金共約三十一萬
元，則由上訴人與廖翊中各分得十五萬五千元左右；陳如意、柯
秋淨身分證各一張及行動電話，由上訴人取得；其餘物品則遭丟
棄。嗣經警於八十九年二月十六日晚間九時許，在台北縣永和市
○○路三六八巷五號四樓之一逮捕上訴人，另於八十九年二月二
十一日下午三時十五分許，在台北縣土城市○○路二號，將廖翊
中拘提到案等情。因而撤銷第一審科刑判決，變更檢察官起訴法
條，改判仍依想像競合犯、牽連犯關係，從一重論處上訴人共同
攜帶兇器，以脅迫致使不能抗拒而取他人之物罪刑（累犯），固
非無見。
惟查：(一)審理事實之法院，對於案內一切證據，除認為不必要者
外，均應詳為調查，然後基於調查所得之心證，以為判斷事實之
基礎。如有應行調查之證據，未經依法調查，或證據雖已調查，
而其內容尚未明瞭，遽行判決，均屬應於審判期日調查之證據而
未予調查之違法。原判決認定上訴人與廖翊中，分持可供為兇器
使用，但均非槍砲彈藥刀械管制條例所管制之未具殺傷力之玩具
手槍，共同劫取陳如意、柯秋淨之財物。雖於判決理由三，依憑
被害人所為上訴人當時所持有槍枝外型酷似真槍之指述，說明足
認該槍枝在客觀上對人之生命、身體及安全構成威脅，屬於兇器
。按刑法第三百二十一條第三款規定之兇器，雖無種類之限制，
然以依器械之材質、體積與用途等特性，在客觀上足以對人之生
命、身體、安全構成威脅，具有危險性為必要；器械外型，非判
斷是否屬於兇器之唯一依據。依卷附陳如意、柯秋淨於警詢、第
一審及上訴審時之指證，似僅陳稱上訴人與廖翊中於實施強盜行
為時攜帶槍枝，並未對槍枝之形狀、材質及體積等特徵為描述。
原審依上訴人於偵查、第一審之供述，認定其強盜時係持有玩具
手槍，非槍砲彈藥刀械管制條例所管制之槍枝。則該玩具手槍在
客觀上是否足以對人之生命、身體或安全構成威脅，應就槍枝材
質、體積等特性為調查，始足判斷是否屬於兇器。原審僅以上訴
人所持有槍枝外型酷似真槍，遽行認定對他人具有危險性，自有
應於審判期日調查之證據而未予調查之違法。(二)科刑判決書，須
先認定犯罪事實，然後於理由內敘明其認定犯罪所憑之證據，方
足以資論罪科刑，如認定事實與其所採用之證據，及認定之理由
不相適合，即屬理由矛盾，其判決當然違背法令。原判決理由三
敘明上訴人與廖翊中共同實施強盜行為時，冒充警察而行使其職
權，係牽連犯刑法第一百五十八條第一項之僭行公務員職權罪。
自應於事實欄內記載上訴人與廖翊中如何行使警察職權，並於判
決理由內，依證據為論述、說明。據陳如意於警詢時稱「兩名年
約二十歲，身高一七０公分以上，瘦黑且戴棒球帽，著深色衣服
之歹徒，分持兩把黑色手槍，一個押住我，一個開車門，押出我
老婆，再搜刮身上財物，叫我和我老婆面向牆壁，不准回頭，即
打了一通電話，叫接應之歹徒開車過來接應，當時我曾欲回頭看
清其長相，其中一歹徒撂下一句話『不用懷疑，不用看，你們自
己裡面的人』後，即揚長而去」（警局卷第十頁反面）；又於第
一審證稱「我看到一個男子頭戴棒球帽迎面而來，叫我不要動，
說他是刑警，他叫我面壁，我要求看他證件，他叫我不要叫，否
則就要揍我，叫我不要動的這個人不是甲○○，之後又一個男子
出現，腰際插一把槍，未蒙面，他走到車子的車門旁邊，叫我太
太下車，之後就搶走我太太的皮包，我看到這個年輕男子用手去
搶放在擋風玻璃上的皮包。我太太也有要求看證件，那名男子拿
不出來，又說要揍我太太，又叫我太太下車，與我一起面壁。我
不確定是否打開門去拿的。第一個跑來叫我不要動的男子，並未
持槍抵著我。後來我看到腰際插著槍跑去車子拿錢的人，就是甲
○○。他們說你再看，我就開槍，但都未打我們。我轉頭要認甲
○○的臉，他說再看就打我，我確定是甲○○腰際插著槍，並去
車子前，且去拿我太太的皮包，當時我們未阻止，是因為他們有
槍，我們會害怕」（第一審卷第一二九頁正反面）；復於上訴審
稱「我們到達他所說的地址，是死巷，我打電話進去，先來一個
人，是庭上這位廖翊中，約五秒又來一人，先來的人拿出手槍叫
我不要動，說他是刑警，但沒有要拿我證件，我當時心裡就有數
，我有轉過去看他，他叫我不要動，原先他叫我面壁，我回頭想
看他的臉，他說不要看，否則要開槍，當時我太太在車上，甲○
○叫我太太下車，把他皮包搶走」、「（甲○○叫你太太下車有
否使用暴力）那時我已在面壁，不知道，也沒看到他有否拿什麼
槍，只看到廖拿槍」（上訴卷第六七、六八頁）。柯秋淨於警詢
中指稱「出現二名持槍歹徒，一個押住我先生，另一個歹徒開我
們車門叫我下車，並向我自稱他是刑事組，要我將手提包交給他
，我不從，他即用手槍指向我，說要向我開槍，該二名歹徒搜刮
我們的財物後，即叫我與先生面向牆壁，隨即其中一名歹徒打一
通電話，叫接應之歹徒來接應後，揚長而去」（警局卷第十五頁
反面）；於第一審證稱「某男子開車門，手上拿著槍指著我，說
他是刑警，叫我下車。我皮包掛在肩上，一手拿著藥，一手拿著
礦泉水，他叫我把皮包給他，否則要開槍。我不給，他就用手搶
我皮包，搶我的人就是被告甲○○。我當時面對著他，確實是甲
○○，再叫我去我先生旁邊站在一起面壁。我先生試圖看歹徒的
臉，二個人都有說再看就開槍。甲○○打了一通電話叫車子開過
來，之後，甲○○就跑了。我們當時擔心是否會被押走，且車子
要倒退，故未追歹徒。我未注意我先生的情況，我也有看到另一
歹徒的臉，我印象中二人都有拿黑色的槍。」（第一審卷第一三
０頁正反面）；再於上訴審證稱「當時是下午二點多，我與先生
去圓通路，我先生先下車，我仍在車上的駕駛座前座，因車被他
車子擋住，我沒看到先生發生何事，但甲○○拿一把槍過來，叫
我下車，他戴黑色棒球帽，臉部沒蓋住，我有下車，他說他是警
察要拿我皮包，不給他，我說要看證件，他不給我看，說我再囉
嗦要開槍，叫我過去與先生並排面向牆，我走過去時，我先生已
被另一位押著面壁，就是廖翊中，他沒蒙面，也是戴黑棒球帽，
穿黑色衣褲，帶槍」（上訴卷第一００頁）。原審未依陳如意、
柯秋淨所指證之情節，對上訴人與廖翊中如何為警察職權之行使
，在判決事實欄為明白認定，亦未於理由內為說明，逕於理由三
論述上訴人牽連犯刑法僭行公務員職權罪，自有理由矛盾之違法
。以上或為上訴意旨所指摘，或屬本院得依職權調查之事項，應
認原判決此部分仍有撤銷發回更審之原因。
據上論結，應依刑事訴訟法第三百九十七條、第四百零一條，判
決如主文。
中　　華　　民　　國　九十四　年　　七　　月　　八　　日
                      最高法院刑事第十一庭
                          審判長法官  洪　清　江
                                法官  石　木　欽
                                法官  李　伯　道
                                法官  韓　金　秀
                                法官  林　勤　純
      本件正本證明與原本無異
                                      書  記  官
中　　華　　民　　國　九十四　年　　七　　月   二十　 日
                                                      Ｋ
